【裁判字號】    90,上易,3442
【裁判日期】    901115
【裁判案由】    違反著作權法
【裁判全文】
臺灣高等法院刑事判決                            九十年度上易字第三四四二號
    上  訴  人  臺灣板橋地方法院檢察署檢察官
    被      告  甲○○
右上訴人因被告違反著作權法案件，不服臺灣板橋地方法院九十年度易字第八七號，
中華民國九十年八月十五日第一審判決（起訴案號：臺灣板橋地方法院檢察署八十九
年度偵續字第一０三號）提起上訴，本院判決如左：
    主  文
上訴駁回。
    理  由
一、公訴意旨略以：被告甲○○係「豪華歌城卡拉ＯＫ店」（設於臺北縣新莊市○○
    ○路三十八號之一）之負責人，明知「悶」、「你快樂所以我快樂」、「我也不
    想這樣」及「心酸講無話」等歌曲，業經原著作權人林夕等人將其音樂著作財產
    權讓與香港商百代著作權代理股份有限公司臺灣分公司（下稱百代公司），再經
    百代公司以專屬授權方式，授權美華影視股份有限公司（下稱美華公司）行使該
    著作財產權。被告甲○○竟未經美華公司之同意或授權，即基於概括之犯意，自
    民國（下同）八十八年四月間起，擅自在上開處所內，提供其向點將家企業股份
    有限公司（下簡稱點將家公司）所購買，內含前揭歌曲之電腦伴唱機（型號：Ｓ
    Ｖ－５６○）播映設備，供不知情之不特定顧客點選歌曲以公開上映方式，侵害
    美華公司之著作財產權。嗣於同年五月二十七日二十二時四十五分許，在上址為
    警查獲，並扣得該電腦伴唱機一臺、點歌簿一本及鍵盤點歌器一個，因認被告甲
    ○○涉犯著作權法第九十二條之罪嫌。
二、按犯罪事實應依證據認定之，無證據不得推定其犯罪事實；又不能證明被告犯罪
    者，應諭知無罪之判決；刑事訴訟法第一百五十四條、第三百零一條第一項分別
    定有明文。又犯罪事實之認定，應憑真實之證據，倘證據是否真實尚欠明確，自
    難以擬制推測之方法，為其判斷之基礎；而認定犯罪事實之證據係指足以認定被
    告確有犯罪行為之積極證據而言，該項證據自須適合於被告犯罪事實之認定，始
    得採為斷罪資料（參照最高法院五十三年臺上字第六五六號、二十九年上字第三
    一○五號判例）。又告訴人之告訴，係以使被告受刑事訴追為目的，是其陳述是
    否與事實相符，仍應調查其他證據以資審認（參照最高法院五十二年臺上字第一
    三○○號判例）。
三、查本件公訴人認被告甲○○涉犯著作權法第九十二條之罪嫌，無非係以被告坦承
    於「豪華歌城卡拉ＯＫ店」擺設前開向點將家公司購買之電腦伴唱機，供不特定
    之顧客點播一事，並據告訴人之代理人張永和陳述屬實，且有所查扣之上開電腦
    伴唱機一臺、點歌簿一本及鍵盤點歌器一個足證，又點將家公司就該電腦伴唱機
    內之「悶」、「你快樂所以我快樂」、「我也不想這樣」及「心酸講無話」等歌
    曲，並未取得著作財產權人授權而得將該等歌曲經由電腦伴唱機而供營業公開播
    映使用，且點將家公司所交付被告之版權保證書之內容亦載明「使用者應事先與
    著作權人所委託之仲介團體支付權利金後，始得在公開場所公開演出」，故被告
    當亦知悉使用上開電腦伴唱機於營業公開播放前，應先取得「公播證」等情為其
    論據。訊據被告甲○○固坦承自八十八年四月間起有於其上揭所經營之「豪華歌
    城卡拉ＯＫ店」內，在未取得「公播證」前即擺設前開向點將家公司購買之營業
    型電腦伴唱機供客人點唱等事實，惟堅決否認有公訴人所指訴違反著作權法第九
    十二條之犯行，辯稱伊係信賴點將家公司所售予伊之電腦伴唱機內之歌曲均有合
    法之權源，且伊購買之機型係屬營業型，故伊主觀上認為係可以播放，況「悶」
    、「你快樂所以我快樂」、「我也不想這樣」及「心酸講無話」等歌曲並未經客
    人點播而公開演放等語。經查：
  (一)歌曲「心酸講無話」之詞、曲著作人林秋離、熊美玲於八十七年一月十二日將其
    著作財產權專屬授權予百代公司，授權範圍包含(1)出版、發行權(2)灌錄、複製、
    重製權(3)改作、編輯權(4)公開播送（放）、公開演出權(5)出租、銷售權等權利，
    授權期間自八十七年一月十五日起至八十九年一月十四日止；百代公司再於八十
    八年四月二十九日專屬授權告訴人美華公司，授權範圍包含(1)重製權(2)公開播送
    、公開演出權(3)改作、編輯權(4)出租權(5)訴訟權等權利，授權期間自八十八年四
    月二十九日起至八十八年七月三十一日止，此有合約書、著作財產權專屬授權證
    明書、證明書附卷可稽（見八十八年度偵字第一五七四五號卷第十三頁至十六頁
    ）。又百代公司於八十八年四月二十九日就歌曲「悶」、「我也不想這樣」、「
    你快樂所以我快樂」及「心酸講無話」等曲目專屬授權告訴人享有包含重製權、
    公開播送、公開演出權等權利，授權期間自八十八年四月二十九日起至同年七月
    三十一日止，此有著作財產權專屬授權證明書在卷可按（見八十八年度偵字第一
    五七四五號卷第八十七頁）。準此，告訴人以被告自八十八年四月間至同年五月
    二十七日止涉嫌就「心酸講無話」、「悶」、「我也不想這樣」及「你快樂所以
    我快樂」等歌曲，所為公開播放之行為，而以著作財產權人之身分提起本件告訴
    ，自於法有據，合先敘明。
  (二)被告甲○○雖辯稱信賴點將家公司就所售予伊之電腦伴唱機內含之歌曲有合法之
    權源，且伊所購買係營業型，故伊主觀上認為應係可以播放云云。惟被告於偵查
    中坦承伊知道未經授權即公開演出是犯法的云云（見八十八年度偵字第一五七四
    五號卷第四十五頁），嗣於原審及本院調查審理時亦供承伊知道要去先辦公播證
    才可播放該電腦伴唱機內之歌曲，賣電腦伴唱機給伊的人有說等語（見原審卷第
    十五頁、本院卷九十年十一月八日審判筆錄），而證人即點將家公司之職員蔣嘉
    峰於原審法院審理時亦到庭結證稱：甲○○買了電腦點唱機器後還需要去辦公播
    證，得到授權，才可以公開播放，伊公司取得的授權僅是授權可以重製而已，但
    要播放還需辦理公播證等語綦詳在卷（見原審卷第十五頁），此外由點將家公司
    出具予被告之「版權保證書」內亦載明：「本公司ＳＶ－５６０伴唱機內含之歌
    曲均經各大唱片公司、音樂經紀公司及著作權人合法授權重製，在營業場所公開
    使用，『使用者應事先與著作權人所委託之仲介團體支付權利金後，始得在公開
    場所演出使用』，付費後如有第三人主張侵害其公開演出權時，本公司保證協助
    處理公開演出權之爭議，絕不損害使用人之使用權益。」有該版權保證書影本在
    卷可稽（見八十八年度偵字第一五七四五號卷第四十七頁）。另扣案之點歌簿每
    頁下方亦註記有：「內含所有歌曲均已獲各大唱片公司、音樂經紀公司及著作權
    人正式授權可公開演唱；『但應事先付費，取得仲介團體授權後始可公開使用』
    。」茲被告既明知其所購買之電腦伴唱機，必須先辦理公播證後，始能公開供客
    戶點唱，詎被告尚未辦理公播證即公開擺設供不特定顧客點唱歌曲，是其所辯主
    觀上並無違反他人著作權之犯意云云，自難憑信。
  (三)惟查著作權法第九十二條規定關於侵害他人著作權之刑事處罰規定，乃為實害犯
    ，必有實際之侵害行為而侵害他人之著作財產權，始構成該罪，此觀著作權法第
    九十二條之規定：「擅自以公開口述、公開播送、公開上映、公開演出、公開展
    示、改作、編輯或出租之方法侵害他人之著作財產權者，處三年以下有期徒刑，
    得併科新台幣十五萬元以下罰金。」自明。是本案應先探究者，厥係被告所提供
    之上開電腦伴唱機內所含告訴人享有著作財產權之「心酸講無話」、「悶」、「
    我也不想這樣」及「你快樂所以我快樂」等歌曲，是否確曾透過不知情之顧客點
    唱公開演出而侵害告訴人之著作財產權。茲查被告迭於偵審時否認該等告訴人享
    有著作財產權之上開歌曲曾為客人所點唱，而被告雖經於現場提供演唱器材（例
    如擴音器、喇叭、麥克風：：等）供不特定客人點播及「公開演出（演唱）」，
    惟該「點將家」電腦伴唱機內所重製之詞曲達五千餘首，依此比例觀之，該等歌
    曲被點播演出之機率本屬微小，復無足認「心酸講無話」、「悶」、「我也不想
    這樣」及「你快樂所以我快樂」等歌曲係斯時「當紅」而衡情必為客人所點唱，
    且告訴人亦未能提出具體證據以資證明被告擺設於上開地點之電腦伴唱機內之上
    述四首歌曲確曾經不特定之顧客點唱，自難遽以被告將該電腦伴唱機公開擺設於
    上開地點即推定確有不特定顧客經曾點播該四首歌曲而「公開演出」。則本案既
    查無何積極證據足認不特定人確曾點唱前開歌曲，揆諸上開著作權法規定及判例
    意旨，自不得僅以被告設置該電腦伴唱機供客人點播，並現場提供演唱器材供客
    人「公開演出」該電腦伴唱機內所重製之詞曲，即遽以擬制、推定之方式認定被
    告有未經授權而利用不知情客人公開演出「心酸講無話」、「悶」、「我也不想
    這樣」及「你快樂所以我快樂」等歌曲之犯行。再者，被告所經營之場所係公眾
    得出入之場所，倘告訴人欲蒐證被告是否確有侵犯上開四首詞曲「公開演出權」
    之事實，當非難事，自不能因告訴人舉證之不備、怠惰等情事，而以被告公開擺
    設該電腦伴唱機即推定四首歌曲確已遭人點唱而公開播放，此乃犯罪事實必有積
    極證據足以證明其犯罪行為，否則即不能遽為有罪推定之精神所在。至於告訴人
    雖主張曾派其職員張永和於八十七年四月七日至被告所經營之「豪華歌城卡拉Ｏ
    Ｋ店」調查，而發現店內擺放之該電腦伴唱機內有「悶」、「你快樂所以我快樂
    」、「我也不想這樣」及「心酸講無話」等歌曲，惟告訴代理人鐘麗雅於偵查時
    供稱於前揭時地至甲○○經營之卡拉ＯＫ店點播上述歌曲之張永和為伊公司之市
    場調查人員云云（見八十九年度偵續字第一○三號卷第七十八之一頁），據此則
    告訴人之「市場調查人員」張永和既係依告訴人之指示至現場點播查證，其演唱
    該電腦伴唱機內上開四首詞曲之行為，顯係經告訴人之授權，自無侵害上開詞曲
    「音樂著作」之著作財產權可言。
四、綜上所述，被告所辯伊無違反著作權法之主觀犯意固屬無可採信，惟其辯稱並無
    客人點唱該電腦點唱機內之「悶」、「你快樂所以我快樂」、「我也不想這樣」
    及「心酸講無話」等歌曲，而侵害告訴人之著作財產權等語，則非無據，是被告
    之上開所為核與著作權法第九十二條之構成要件尚有未合。原審因而以公訴人指
    述被告甲○○涉犯著作權法第九十二條之罪嫌，惟並無何積極證據可達於通常一
    般之人均不致有所懷疑，而得確信其為真實之程度，尚不足以形成有罪之確信，
    而以不能證明被告犯罪，並為被告無罪之諭知，經核並無不合。檢察官依告訴人
    之請求提起上訴，其上訴意旨雖稱被告安裝點唱機供不特定人可任意點播伴唱機
    內所有歌曲、消費，如不屬公開使用，則著作權所欲保障之公開演出之權利即無
    從實現等語，而指摘原審判決被告無罪係屬不當。惟檢察官仍無法提出上揭被告
    擺設之電腦伴唱機確曾經客人點唱上述四首歌曲，而公開播放致侵害告訴人著作
    財產權之證據，其上訴尚難認有理由，應予駁回。
據上論斷，應依刑事訴訟法第三百六十八條，判決如主文。
本案經檢察官林炳雄到庭執行職務。
中    華    民    國    九十      年        十一    月      十五        日
                            台灣高等法院刑事第三庭
                                審判長法  官  張  連  財
                                      法  官  李  英  勇
                                      法  官  張  傳  栗
右正本證明與原本無異。
不得上訴。
                                      書記官  王  秀  雲
中    華    民    國    九十      年        十一    月      十五        日


司法院資訊處製作；財團法人民間司法改革基金會備份。
